【裁判字號】    90,聲再,112
【裁判日期】    900927
【裁判案由】    聲請再審
【裁判全文】
臺灣高等法院高雄分院刑事裁定          九十年度聲再字第一一二號
    聲請再審人
    即自訴人    華隆漁業股份有限公司
    代  表  人  丙○○
    受判決人
    即  被告    己○○
                乙○○
                戊○○
                丁○○
          甲○○ ○○○○○○.
右列聲請人因被告詐欺等案件，對於本院八十九年度上易字第一六一七號中華民國九
十年五月廿三日第二審確定判決（臺灣高雄地方法院八十九年度自字第二一一號），
為受判決人之不利益，聲請再審，本院裁定如左：
      主      文
再審之聲請駁回。
      理      由
甲、本件聲請再審意旨略以：
一、為受判決人之不利益聲請再審之理由，有罪、無罪、免訴或不受理之判決確定後
    ，有左列情形之一者，為受判決人之不利益，得聲請再審：1.有第四百二十條第
    一款、第二款、第四款或第五款之情形者。2.受無罪或輕於相當之刑之判決，而
    於訴訟上或訴訟外自或發現確實之新證據，足認其有應受有罪或重刑判決之犯罪
    事實者。刑事訴訟法第四百二十二條著有明文。
二、根據富邦公司所提供之「漁船險承保理賠辦法」第三十七條中全損自負額，十一
    年至十五年齡之全損自負額是船價之百分之二十，不是保險金額之百分之二十。
    被保險人應先行負擔全損自負額，申言之，即應先扣除自負額再全額保險，富邦
    公司與上訴人訂立之保單，華隆漁船六十八號之船價，八十年度是新台幣（下同
    ）二千零十三萬元，八十一年度為一千七百八十二萬元，船價折舊率約二百三十
    萬元，故八十二年度的船價應為一千五百四十四萬元，依該漁船險承保理賠辦法
    第三十六條之規定，保險金額如無自負額，應以保險船價之百分之一百計算，不
    得扣滅，否則概不予承保，而富邦公司八十二年華隆六十八號漁船以一千二百八
    十七萬元為保險金額，依此規定，即是已扣除自負額二百五十七萬四千元，則上
    訴人以一千二百八十七萬元作為保險金額，並以此金額按保險費率百分之０‧二
    九八計算應繳之保險費，上訴人也已按此計算繳納保費三十八萬三百五百二十六
    元，此亦為富邦公司所自認，富邦公司自應依一千二百八十七萬元全額理賠，不
    應再扣除自負額二百五十七萬四千元，有中華民國產物保險商業公會九十年四月
    二十七日（九十）產水字第０二二號函覆  鈞院在卷可稽，否則就是重複二次扣
    除自負額，富邦公司又違法收取保險費，被告己○○、乙○○、戊○○，身為富
    邦公司之負責人及承辦人員，共同以不法詐欺之方法向上訴人詐稱應扣除自負額
    而騙取二百五十七萬四千元之保險金額甚明，原審未斟酌及調查前開之證據及法
    令意旨，此項重要之新事實新證據，足認被告等有應受有罪之判決，自得聲請再
    審。
三、又查富邦公司與我國所有產物保險公司均採用共同保險制度，例如富邦公司理賠
    一千萬元，富邦公司最多只賠一百萬元，其他的保險金再向其他二十多家保險公
    司收取，採取記帳方式，上訴人之和解理賠金，被富邦公司強行扣除美金十萬多
    元，參攷被告丁○○之理財計算書，富邦公司沒有負擔丁○○之理算費、公證費
    、吳淵之費用，且律師費用只列美金二萬二千五百四十三元，但其在理賠中扣除
    律師費用達美金十四萬五千多元，既可向其他產險公司請求共同負擔，何以不多
    列，顯然丁○○之理賠計算書及律師之報酬額均非真實，顯然有偽造理財計算書
    、虛列費用之情事，顯然被告己○○、林良梅、戊○○、丁○○，律師即被告甲○○ ○○○○○○共同勾結詐欺背信、侵害上訴人之和解金，此項事項及證據，原審亦未
    依法調查及斟酌，足認被告等有應受有罪判決之事實及新證據。
四、次查被告丁○○給予富邦產險公司的理賠金計算書中第三頁，其理賠金額計新台
    幣三百六十九萬一千六百六十八元，換算成美金是用中間匯率即26‧5\32‧15，
    即以新台幣二十九元三角二分換算成美金為十二萬五千八百八十八元，此項計算
    乃錯誤，故意讓富邦公司溢領美金計一萬四千三百五十八元，正確的換算，應與
    上訴人之理賠金換算方式相同，應以取得當時之新台幣率三十三元一角換算美
    金，即新台幣三百六十九萬一千六百六十八元除以新台幣三十三元一角，所得美
    金為十一萬一千五百三十元，富邦及被告丁○○又詐得美金一萬四千三百七十九
    元，此項新事實、新證據，足認被告應受有罪之判決，依法得聲請再審。
五、又查被告丁○○及所屬之安生理算檢定公司，係富邦公司之專屬輔佐業公司，負
    責向ＩＮＣＥ律師公司交涉之公司及人員，上訴人並無委任其處理理算檢定之事
    務，其僅受上訴人委託代轉授權書與ＩＮＣＥ公司，其他理賠請求並不具律師資
    格之被告丁○○，安生公司也不可能與挪威ＳＴＡＭＡＲ船公司求償及處理理賠
    訴訟，依安生公司及被告丁○○提出之信函，其委託事項僅，（ａ）係可以指示
ＩＣＮＥ律師，以華隆六十八號船東之名義，向ＳＴＡＭＡＲ船東求償網具、設
    備、漁獲等損失，（ｂ）我們雙方同意依照英國法律仲裁，（ｃ）我們的委託你
    （指律師）的費用，以不超過求償所得金額的百分之十五，如受要求給付時，我
    們確認要給付，以上均係代轉達上訴人與ＩＣＮＥ律師之授權事項，與安生公司
    及被告丁○○本身之理算檢定業務無涉。被告丁○○及安生公司既係保險業之輔
    佐專業，與上訴人之求償請求無關，自無委任事務可言，其提出之勞務支出細目
    ，所載事項均係上訴人委託ＩＣＮＥ公司及富邦產險公司，業務報酬費用，即應
    由ＩＣＮＥ公司支付或由富邦公司支付，且依據中華民國產物保險商業同業公會
    （九十）產水字第０二二號覆函  鈞院之公函內，富邦公司，已列其安生公司報
    酬美金一萬一千六百八十三元，被告丁○○卻從理賠金中取得美金三萬七千元之
    鉅，被告丁○○又從律師之報酬金中又取得回扣金（交際費）美金二萬五千元，
    有ＩＣＮＥ律師傳真函在卷可稽，顯然詐欺及共同背信之罪行，原審就前開事實
    及證據均漏未查證，此亦屬新事實、新證據，足認被告丁○○有應受有罪之判決
    ，依法得聲請再審。
六、又查富邦公司向中華民國產險公司，提列之理賠金所支付之律師費是美金二萬二
    千五百四十三元，卻在理賠中令ＩＣＮＥ公司取得報酬美金十萬五千元，然後由
    被告己○○、乙○○、戊○○再由ＩＣＮＥ律師處獲取回扣金，有該律師傳真函
    卷可稽，其共同背信、詐欺之罪證甚明，並有偽造證據及偽造賠書之情事，此足
    認被告等有應受有罪之判決，依法得聲請再審。
七、上訴人於原審請求令被告薛伯雄、乙○○、戊○○，提出全額計算保險費率及有
    自負額之保險費率之差別計算費率，以明上訴人之船舶保險費是否有自負額而獲
    較之保險費，按上訴人之本件船舶於民國八十年、八十一年之全額保險費率為百
    分之一‧八五、百分之二‧三六五，而民國八十二年非全額保險，如扣除自負額
    新台幣（下同）二百五十七萬四千元，其保險費率反而提高為百分之二‧九八，
    有上訴人在原審提出之原證十三、十四可稽，被告辯稱有自負額則保險費率較低
    ，顯非事實，此益足證明其行詐欺保費之事實，原審就此事實及證據漏未查證，
    亦得視為新事實、新證據，並足認定被告等有應受有罪之判決。
八、上訴人於原審請求勘驗被告薛伯雄、乙○○、戊○○所屬富邦公司與上訴人就本
    件漁船保險契約之要保書上之印章及簽字，均非上訴人及負責人之印文及簽名，
    該要保書非真正，且有關自負額部份係契約之重要事項，依法應載明於「保險範
    圍及條件」欄內，不可能記載於「保險費繳付方法」欄下記載，否則應屬無效，
    足證該項記載亦出於事後私自添載，以獲取不法扣除自負額賠償金，原審此項證
    據亦漏未查證，應視為新事實、新證據，並足以認定被告等有應受有罪之判決，
    依法得聲請再審。
九、上訴人之華隆六號漁船被挪威籍ＳＴＡＭＡＲ號貨輪撞沉，而委託英國ＩＣＮＥ
    公司索賠，則上訴人之對加害人之損害賠償求償，與對被告薛伯雄所屬富邦產物
    公司之保險金請求權，係兩個獨立併存之請求權，並非二擇一之請求權，因為上
    訴人對加害者之索賠範圍包括人員之死亡，受傷及漁獲物之損失，不僅投保之船
    舶及設備而已，故被告所屬富邦公司，不得在上訴人向加害者籍ＳＴＡＭＡＲ貨
    輪公司之賠償金中先行扣除美金一０三三四五元，此部份顯與英國ＩＣＮＥ公司
    共同背信行詐而取得不法之利益，退一步言，如其與上訴人共同委託該ＩＣＮＥ
    公司索賠，何以未負擔律師費用及理算費用，此項事實原審亦漏未調查及斟酌，
    實足以認定為新事實、新證據，被告等並應受有罪之判決，依法得聲請再審。
十、上訴人並無委任安生理算檢定有限公司之被告丁○○處理任何有關理賠或理算檢
    定業務，其竟然從本案和解之理賠金中取得美金一萬二千元及二萬五千元之酬金
    ，上訴人於原審請求令其提出委任契約關係之相關文件以證明其接受報酬之根據
    及報酬率，退一步言，如係英國ＩＣＮＥ公司之委託，但其並無做任何之理算或
    檢定報告，請令其提出任何理算或檢定報告，否則係與英國ＩＣＮＥ公司之律師
    ＲＯＤ‧ＪＯＤＡＮ及ＣＬＩＶＥ‧ＡＮＤＲＥＷ‧ＢＥＥＳＬＥＹ勾結共同偝
    信、詐上訴人之理賠金，且被告丁○○如受該ＩＣＮＥ公司委託負責處理理賠事
    務，應從該索賠之ＩＣＮＥ公司所得報酬金中支付，不得從上訴人之和解金中優
    先扣除，更不應該勾結律師在和解金中不法獲取百分之二十計算之報酬金利息，
    原審就前開事實及證據，也未調查及斟酌，此亦足以認定為新事實、新證據，被
    告丁○○等並應受有罪之判決，依法得聲請再審。
十一、上訴人於原審請求  鈞院命被告ＲＯＤ‧ＪＯＤＡＮ提出上訴人與香港英商Ｉ
      ＣＮＥ公司法律事務所就本案曾簽訂之委任契約，以明雙方之委任關係及處理
      理賠之約定及報酬之給付方式及約定，被告提出被證（一）並無約定酬金為求
      償金額百分之十五上限條款，當初上訴人委託時，被告告知酬金係以「ＮＯ
      ＣＵＲＥ  ＮＯ  ＰＡＹ」不成功不收費方式，否則上訴人何以知有此約定，
      另被告提出之被證（五）並非上訴人與被告ＲＯＤ‧ＪＯＤＡＮ所屬ＩＣＮＥ
      公司簽訂之委任契約，僅係瀚洋海事檢定公司吳淵與安生理算公司丁○○之間
      之傳真而已，應以上訴人與ＩＣＮＥ公司簽訂之契約為準，且依該傳真的真意
      係指「我們委任你的價金，在此方面，將不會超過百分之十五對ＳＴＡＭＡＲ
      的求償取得之金額，且保證付你該筆錢，當收到來自你的請求該款之電話」。
      上訴人之和解理賠金為美金八十一萬一千一百十五元，該被告ＲＯＤ‧ＪＯＤ
      ＡＮ，利用實際取得保管該賠償金之便，強行扣除美金十四萬五千零六十七元
      ，達上訴人取回和解金之百分之二十六，其背信詐財之情事甚明，此項事實及
      證據，原審也未依法調查，依法得聲請再審。
十二、上訴人於原審請求命被告ＲＯＤ‧ＪＯＤＡＮ提出與上訴人就本案和解曾進行
      協議之相關文件，因上訴人從未獲得被告之傳真徵詢和解之條件，也未獲知和
      解之詳細進行內容，僅於最後方獲知，賠償之金額，並被逼須確認和解條件，
      否則需再支付律師費用，原審就此事項及證據亦漏未調查，依法自得聲請再審
      。
十三、被告ＲＯＤ‧ＪＯＤＡＮ律師受任索賠，惟自民國八十三年十一月二十五日上
      訴人與香港之英國之ＩＣＮＥ法律事務所簽約委託其求償後，竟置之不理，故
      意背信不處理，直至八十七年十二月上訴人委請吳淵親至英國ＩＣＮＥ公司催
      案，該ＩＣＮＥ公司方答應四個月解決，並遲至民國八十八年元且八日被告Ｒ
      ＯＤ‧ＪＯＤＡＮ方正方與ＳＴＡＭＡＲ輪船公司討論賠償項目及過失比例之
      問題，其間五年十個月均故為不進行訴訟及索賠，令其提出此期間之索賠工作
      報告，以明其背信情事，原審就此事實及證據亦漏未調查，亦得視為新事實、
      新證據，並足以認定被告等有應受有罪之判決，依法得聲請再審。
十四、上訴人於原審請求令被告ＲＯＤ‧ＪＯＤＡＮ提出鑑定報告，以確認上訴人之
      漁船何以要負百分之八十之過失責任，否則何以與對造ＳＴＡＭＡＲ輪船公司
      ，按百分之七十之過失責任，而僅獲賠美金八十一萬一千一百十五元之和解賠
      償金，致上訴人公司、死亡者之家屬，受傷及生還船員之權益受損，當初之求
      償金額為美金二百三十五萬元，和解金僅三分之一，被告顯然未經鑑定過失責
      任而故意背信，輕易接受對造之過低賠償金額，不願盡責，只望早日獲取不法
      之高額報酬，原審就前開事證亦未調查及斟酌，此亦足以認定被告等應受有罪
      之判決，依法得聲請再審。
十五、上訴人於原審請求令被告ＲＯＤ‧ＪＯＤＡＮ提出與對造簽訂之和解契約以明
      真正之和解金額及和解內容，不能單憑其傳真說明和解金額即算數，此關係多
      方權益及和解金之處理，必須有解契約為憑，但原審未令被告提出，此項新事
      實、新證據，足以認定被告有應受有罪之判決，依法得聲請再審。
十六、上訴人於原審請求令被告ＲＯＤ‧ＪＯＤＡＮ提出訴訟文件，以了解有否真正
      在處理本件索賠之訴訟，各國慣例，亦不可能私下索賠達五年十個月之久，仍
      未進行訴訟而影響時效，原審就此事實及證據亦未查證，亦未斟酌，此亦足以
      認定為新事實、新證據，並足以認定被告等有罪之判決，依法得聲請再審。
乙、本院原確定判決係以：
一、本案經本院審理結果，認第一審判決被告等均無罪，均核無不合，應予維持，並
    引用第一審判決書記載之理由（如附件）。
二、就自訴意旨所指犯罪事實壹，自訴人所有華隆六十八號漁船遭挪威籍貨輪撞沈，
    除船體部分已經富邦公司賠償損失外，就其餘船隻設備，人員傷亡部分索賠，自
    訴被告己○○、乙○○、丁○○及ＲＯＤ  ＪＯＲＤＡＮ等人涉犯詐欺、侵占、
    背信部分，按詐欺罪係指：「意圖為自己或第三人不法之所有，以詐術使人將本
    人或第三人之物交付者。」或「以前項方法得財產上不法之利益或使第三人得之
    者」而言，侵占罪係指「意圖為自己或第三人不法之所有，而侵占自己持有他人
    之物者」而言，背信罪係指「為他人處理事務，意圖為自己或第三人不法之利益
    ，或損害本人之利益，而為違背其任務之行為，致生損害於本人之財產或其他利
    益者」而言，刑法第三百三十九條、第三百三十五條、第三百四十二條分別定有
    明文。經查自訴人於自訴狀中亦自承其所有華隆六十八號漁船遭撞沈後，經己○○及丁○○之介紹，與富邦公司共同委任香港ＩＮＣＥ法律事務所之英國律師Ｃ
    ＬＩＶＥ  ＢＥＥＳＬＥＹ共同處理該案，另ＲＯＤ  ＪＯＲＤＡＮ亦為該法律
    事務所律師，參與本案之處理聯繫，且事後亦確已取得賠償，並將該賠償金，扣
    除一切律師費及其他費用後，交付予自訴人公司收受，足見自訴人委任之ＩＮＣ
    Ｅ法律事務所律師，確有依自訴人公司之委任，代為處理該索賠事件，並已取得
    該賠償金額，並交付自訴人，被告等自無詐欺、侵占、背信之可言。雖自訴人對
    ＩＮＣＥ法律事務所處理該案之態度、索賠之金額，過失責任之認定，是否損及
    船員薪資、船長醫藥費、以及律師費用之計算，是否給付丁○○理算之報酬，是
    否以美元換算率及其方式等問題有所不滿與爭執，惟姑不論證人即自訴人另委
    託代為處理本案之吳淵於本院調查中證稱：「自訴人有授權給我處理一切事務，
    包括和解在內。」「最後是得到丙○○的同意，他也有接受我們才和解，因他是
    真正的當事人。」「因為資料都給對方拿走，所有證據都被對方掌握，我們這邊
    沒有籌碼，本來對方要求二比八，我是要求五比五，最後是以三比七和解，因為
    我們不同意和解也得不到好處，我們是有事先經律師的同意。」「案件隨時都有
    進行。」「和解內容及書信都有轉給自訴人公司。」等語，即證稱ＩＮＣＥ律師
    事務所均有隨時進行索賠之處理，且該案事後之和解係屬正常，並未過低，於和
    解之前，亦經過自訴人公司代表人之同意後始予和解。縱自訴人公司與被告等互
    有爭執，亦僅係民事上之糾紛，應循民事上之途徑解決，不能僅因自訴人公司有
    上開之爭執，推定被告等即有詐欺、侵占、背信等犯行。（己○○、乙○○係富
    邦公司之職員，並未受自訴人公司之委任代為索賠，自更無與乙○○及ＩＮＣＥ
    法律事務所內律師ＲＯＤＪＯＲＤＡＮ共犯詐欺、背信、侵占之可言）。
三、就自訴意旨所指犯罪事實貳，自訴人所有華隆六十八號船體投保船舶險，自訴人
    自訴被告己○○、乙○○、戊○○涉犯詐欺罪部分，查自訴人雖指訴被告己○○
    、乙○○及戊○○基於共同意圖為富邦公司不法利益及所有，利用自訴人因華隆
    六八號長期均向富邦公司投保，並均由己○○出面辦理之信賴關係，在自訴人於
    八十二年間，欲就華隆六八號漁船投保一千二百八十七萬元全額投保時，未向自
    訴人解說，即利用自訴人疏未注意之際，將船舶價值為不實之估算，溢收保費，
    並將原本應為全額保險無任何自負額之契約，變更該保險契約內容為自訴人應負
    擔自負額為二百五十七萬四千元之保險契約，並將自訴人應負擔自負額之條款記
    載於契約之非正常位置，使自訴人不察而遭矇騙而簽署該不利於自訴人之保險契
    約，並支付保險費，復又未將保險單寄交予自訴人，因認被告己○○、乙○○及
    戊○○均共同涉犯詐欺罪云云；惟依本院核對自訴人所提出之華隆六十八號漁船
    於民國八十年及八十一年之漁船船舶險保險單（原審卷一第八十六頁、八十七頁
    ），八十年之船舶價值為二千零十三萬元，保險金額為一千六百十萬元，自保額
    為四百零三萬元。八十一年之船舶價值為一千七百八十二萬元，保險金額為一千
    零六十九萬元，自保額為七百十三萬元，均有保險金額及自保額之分別。而本件
    八十二年之漁船船舶險保險單（即發生保險事故之當年，保險期間自八十二年三
    月十五日至八十三年三月十五日），其船舶價值為一千二百八十七萬元，保險金
    額亦為一千二百八十七萬元，自保額為０元，並於保險單約定書下特別載明金損
    之自負額為二百五十七萬四千元（見原審卷一第八十三頁）。足見八十年、八十
    一年、八十二年三年之保險，雙方均有自負額之約定，於八十年之自負額佔船體
    價值之百分之二十，八十一年之自負額佔船體價值之百分之四十，八十二年之自
    負額佔船體價值之百分之二十，僅係八十二年之船舶保險將保險金額列為船舶價
    值之全數，而約定於事故發生後，應由自訴人自行負擔二百五十七萬四千元，按
    契約本由雙方各自約定，其契約之訂立，僅需雙方同意即可。經查自訴人既已同
    意上開方式，與富邦產物保險公司訂立保險契約，並已繳交保險費完畢。於發生
    本件保險事故後，亦無異議，收受本件保險金額之給付，此為自訴人公司所自承
    ，乃竟於發生保險事故（八十三年二月十四日）後之八十八年十二月三十一日，
    已逾五年之期間，始予反悔，提出本件詐欺之告訴，顯與常理不符。而本件八十
    二年間之漁船船舶保險收費情形，經本院函查結果，依財政部八十二年三月五日
    函准施行之「漁船保險承保理賠辦法」第三十七條規定：「被保漁船因承保之海
    難事故所致實際全損或推定全損時，被保險人應先行負擔全損自負額。全損自負
    額依下列方式計算之：實際船齡為一至五年者，全損自負額為船價百分之十，船
    齡為六至十年者，全損自負額為船價之百分之十五，船齡為十一年至十五年者，
    全損自負額為船價之百分之二十。」又第三十六條關於保險金額，船東應就漁船
    船價足額投保。保險金額以保險船價之百分之一百計算之。保險金額未滿保險船
    價之百分之一百者，概不予承保。」此有中華民國產物保險商業同業公會九十年
    四月十七日九十產水字第０二二號函附於本院卷內可稽，則被告己○○、乙○○
    、戊○○等人承辦本件保險，既係依該辦法為之，亦無不法所有之意圖與詐欺之
    故意，自無詐欺之可言。
四、自訴人請求被告己○○、乙○○、戊○○提出全額計算保險費率及有自負額之保
    險費率，勘驗自訴人要保書上之簽名及印文，查證富邦公司何以於索賠過程中未
    負擔律師費用及理算費用，請求被告ＲＯＤ  ＪＯＲＤＡＮ提出自訴人之委任契
    約，就本案和解曾進行協議之相關文件，提出鑑定報告，提出索賠之和解契約，
    訴訟文件，均與本件被告等被訴詐欺、侵占、背信無關，併予明。
五、原審因而為被告等均無罪之判決，枃核無不合，自訴人上訴意旨，仍執前詞，指
    摘原判決不當，為無理由，應予駁回。經核本院原確定判決駁回聲請人之上訴，
    而維持第一審判決，於法並無不合。
丙、本件聲請人所舉聲請再審之理由，業經原審於判決理由中詳述證據取捨，並無重
    要證據漏未審酌之情事。又聲請人所舉之所謂新證據，非經調查，從形式上觀察
    ，尚不足以動搖原確定判決，核聲請人之聲請，無一與刑事訴訟法第四百二十二
    條所規定相符，應認為無再審理由，爰依同法第四百三十四條第一項，裁定如主
    文。
中    華    民    國      九十      年       九       月   廿七   日
                              臺灣高等法院高雄分院刑事第三庭
                                  審判長法官   謝宏宗
                                        法官   莊崑山
                                        法官   陳中和
右正本證明與原本無異。
不得抗告。
                                      書記官   王秀娟
中    華    民    國      九十      年       十       月     二   日
                                                              Ｊ


司法院資訊處製作；財團法人民間司法改革基金會備份。
